臺灣高雄地方法院刑事判決　　　　　　　94年度易字第1601號
公　訴　人　臺灣高雄地方法院檢察署檢察官
被　　　告　乙○○
上列被告因妨害兵役案件，經檢察官聲請簡易判決處刑（聲請簡
易判決處刑案號：94年度偵緝字第1274號），本院認應適用通常
程序，判決如下：
    主  文
乙○○無罪。
    理      由
一、公訴意旨略以：被告乙○○係後備軍人，籍設高雄縣梓官鄉
    ○○村○ 鄰○○路319 巷30之1 號，依據高雄市後備司令部
    博愛2402之4 號教育召集令，應於民國94年3 月16日上午8
    時前往台南縣大內鄉日新村新厝子45號「大內營區」報到參
    加教育召集3 日，該教育召集令已於同年2 月22日由警員臧
    運華送至乙○○上開戶籍地，惟因被告並未居住在該址，又
    無故不依規定申報遷移，致使該召集令無法送達，被告終未
    於指定報到日期前往報到並參加該次之教育召集；因認被告
    涉嫌妨害兵役治罪條例第10條第1 項第3 款、第3 項、同法
    第6 條第1 項第4 款等罪嫌云云。
二、按犯罪事實應依證據認定之，無證據不得認定其犯罪事實；
    又不能證明被告犯罪者，應諭知無罪之判決，刑事訴訟法第
    154 條第2 項、第301 條第1 項分別定有明文。又犯罪事實
    之認定，應憑真實之證據，倘證據是否真實尚欠明確，自難
    以擬制推測之方法，為其判斷之基礎；而認定犯罪事實之證
    據係指足以認定被告確有犯罪行為之積極證據而言，該項證
    據自須適合於被告犯罪事實之認定，始得採為斷罪資料，最
    高法院著有53年臺上字第656 號、29年上字第3105判例可參
    。且刑事訴訟上證明之資料，無論其為直接或間接證據，均
    須達於通常一般之人均不致有所懷疑，而得確信其為真實之
    程度，始得據為有罪之認定，若其關於被告是否犯罪之證明
    未能達此程度，而有合理懷疑之存在，致使無從形成有罪之
    確信，根據「罪證有疑，利於被告」之證據法則，即不得遽
    為不利被告之認定，亦有最高法院76年臺上字第4986號判例
    可稽。其以情況證據（即間接證據）斷罪時，尤須基於該證
    據在直接關係上所可證明之他項情況事實，本乎推理作用足
    以確證被告有罪，方為合法，不得徒憑主觀上之推想，將一
    般經驗上有利被告之其他合理情況逕予排除，此觀諸最高法
    院32年上字第67號判例自明。
三、本件公訴人認被告乙○○涉有妨害兵役治罪條例之罪嫌，無
    非以被告偵查中之自白、高雄縣後備軍人妨害兵役案件移送
    報告書、列管後備軍人行方不明遷出未報移送法辦年籍表、
    教育召集令、召集令無法送達處理情形意見表等為其論據。
    惟訊據被告堅決否認有前揭犯行，並供稱：其並非為逃避兵
    役才搬家，係因92年7 、8 月間其戶籍地之高雄縣梓官鄉○
    ○路319 巷30之1 號房屋無法繳納房貸遭拍賣始遷離該屋，
    該屋之屋主係其大哥丙○○，房貸之債務人亦為丙○○，遷
    出戶籍地後，即至台北上班，而於台北租屋居住，嗣又遷往
    台東市工作，且移居台東市，因遷居之租屋處，房東均不同
    意將戶籍遷入，是以未遷移戶籍等詞（見本院簡字卷第9 ～
    10頁、本院易字卷第15、33～34頁）。經查：
  （一）按妨害兵役治罪條例第10條第1 項第3 款之「居住處所
        遷移，無故不依規定申報者」，係以「意圖避免召集處
        理」為其主觀構成要件；同條例第6 條第1 項第4 款之
        「應受召集，無故逾應召期限2 日者」，亦以「意圖避
        免教育召集」為其主觀構成要件。
  （二）被告戶籍地所在之高雄縣梓官鄉○○路319 巷30之1 號
        房屋，原屬丙○○所有，且確曾於92年8 月28 日 被拍
        賣後，由第三人王慶榮取得所有權之事實，業經本院函
        高雄縣岡山地政事務所調取上開建物之建物登記謄本及
        異動索引卷附可供參佐（本院簡字卷第19、20 、22 、
        23頁），足認被告前開所辯與事實相符；而被告既係因
        所設籍居住之房屋遭拍賣，以致遷出他往，是其遷出戶
        籍地，顯係緣於房屋被拍賣所致，既未念及兵役召集之
        事，自難謂有逃避兵役之意圖，應甚明確；再者，被告
        所居設籍之房屋確係於92年8 月遭拍賣，被告亦係於92
        年7 、8 月間即已遷出該地，距本案94年3 月16日之教
        育召集，相隔約有1 年8 、9 月之久，則衡諸常情，被
        告更無可能早早於本次教育召集之1 年半以前即意圖為
        逃避該次兵役召集而遷離，況其設籍之房屋確遭拍賣一
        情，已如前述，更徵其於所居房屋被拍賣而遷居之際，
        根本無可能慮及兵役召集之問題，致有此疏漏，是被告
        遷居之時，應無逃避兵役召集之意圖可言，已甚顯明；
        足見公訴意旨前述之推論，應無足採。
  （三）又公訴意旨以被告偵訊時之業已自白為據，然自被告偵
        訊中所述內容觀之，被告業於偵訊時供明：其所居戶籍
        之房屋因已遭查封而遷出，無人居住，其即搬至台北市
        信義區工作，復移居台東市現居地，未接獲教育召集令
        ，且未申報戶籍遷移，偵訊當時亦尚未遷報戶籍等詞（
        見偵卷第14～15頁），足見被告於偵查中已明白供述，
        其遷離戶籍係因戶籍所在之房屋遭拍賣所致，從未坦認
        未申報戶籍遷移，係為逃避兵役，顯難認被告偵訊中之
        上開供述已係自白。因此，公訴人以被告偵查中之供述
        已屬自白云云，自有誤認，被告偵訊中之上開供詞，既
        非自白，亦不足做為不利於被告之認定依據。
  （四）綜上所述，足見被告所辯屬實，且其因所居戶籍之房屋
        早於1 年半以前已遭拍賣而遷徙他往，顯難逕謂其不為
        實際住所遷移之申報即有出於主觀上避免召集之意圖。
        而公訴意旨以被告偵查所供係自白一節，已屬誤認，業
        敘明於前，至上揭高雄縣後備軍人妨害兵役案件移送報
        告書、列管後備軍人行方不明遷出未報移送法辦年籍表
        、教育召集令、召集令無法送達處理情形意見表等文件
        ，僅足以證明被告有未申報遷移住所之情事，然其所以
        未申報之原因、目的不勝枚舉，公訴人既未舉出有何證
        據足證被告主觀上具有避免召集之意圖（被告偵查中亦
        未曾自白此節），自不得僅以客觀上未申報即逕自推認
        有避免召集之意圖，是公訴意旨所訴尚嫌無據。復因被
        告未收得教育召集令，客觀上自無可能於應召期限內接
        受召集，主觀上亦難稱有避免教育召集之意圖可言；而
        被告既無避免召集之意圖，自與妨害兵役治罪條例第10
        條第1 項第3 款之構成要件不合，且既不合於該條例第
        10條第1 項第3 款之罪，當亦無同條例第10條第3 項之
        適用可言，自亦無依該條例第6 條科刑之問題；又因其
        根本未收得召集令，故自無可能於召集期限應召入營，
        主觀上亦難認有避免教育召集之意圖，已如前述，是以
        自不構成妨害兵役治罪條例第6 條第1 項第4 款之罪。
四、從而，公訴人認定被告乙○○上開犯嫌所憑之證據，既未達
    通常一般人均不致有所懷疑，而得以確信其為真實之程度，
    此外，復無其他積極證據足資證明被告有何違反妨害兵役治
    罪條例之犯行，揆諸前開刑事訴訟法規定及最高法院判例意
    旨，自不得遽為不利被告事實之認定，不能證明被告犯罪，
    應為被告無罪判決之諭知。
據上論斷，應依刑事訴訟法第452 條、第301 條第1 項，判決如
主文。
本案經檢察官甲○○到庭執行職務。
中    華    民    國  94    年    12    月    30      日
        　　　　　　刑事第二庭審判長法　官  邱永貴
                                    法　官  陳銘珠
　　　　　　　　　　　　　　　　　　法　官　高思大
右正本證明與原本無異。
如不服本判決，應於判決送達後10日內向本院提出上訴狀，上訴
於台灣高等法院高雄分院（須附繕本）。
中    華    民    國  94    年    12    月    30　　  日
                          　　　　  書記官  蔡語珊
